臺灣臺北地方法院民事判決　 　　　　　 95年度勞簡上字第4號
上　訴　人　宏泰人壽保險股份有限公司
法定代理人　周國瑞
訴訟代理人　甲○○
被　上訴人　乙○○
上列當事人間損害賠償事件，上訴人對於民國94年11月30日本院
臺北簡易庭93年度北勞簡字第142號第一審判決提起上訴，本院
於民國96年5月2日言詞辯論終結，判決如下：
    主      文
原判決關於命上訴人給付超過新臺幣捌萬仟貳佰零捌元部分，
及該部份假執行之宣告，暨訴訟費用之裁判均廢棄。
前開廢棄部分，被上訴人在第一審之訴駁回。
其餘上訴駁回。
第一、二審訴訟費用由上訴人負擔十分之三，餘由被上訴人負擔
。
    事實及理由
一、按上訴人上訴時之法定代理人為陳憲煒，嗣於本院審理中變
    更為周國瑞，上訴人具狀聲明承受訴訟，核與民事訴訟法第
    175條之規定並無不合，應予准許。
二、被上訴人主張：被上訴人自民國90年4月起任職於上訴人，
    至93年4月退休，被上訴人向勞工保險局申請老年給付時，
    發覺上訴人僅以每月薪資新臺幣（下同）22,208元為被上訴
    人投保勞工保險，致被上訴人僅領得勞保老年給付954,944
    元（即43個月平均薪資）。惟被上訴人退休前每月平均工資
    為42,000元，上訴人造成被上訴人領取之老年給付短少851,
    056元，雖上訴人於93年7月12日已另補償574, 692元，然尚
    有276,364元未賠償等語，並聲明：上訴駁回。
三、上訴人則以：依勞工保險條例第14條及其施行細則第32條規
    定，勞工投保薪資應按其月薪資總額，以勞動基準法（下稱
    勞基法）第2條第3款規定之工資為準（即勞工因工作而獲得
    之報酬包括工資、薪金及按計時、計日、計月、計件以現金
    或實物等方式給付之獎金、津貼及其他任何名義之經常性給
    與均屬之），其每月收入不固定者，則以最近3個月收入之
    平均為準，再依「勞工保險投保薪資分級表」規定等級之金
    額填報。被上訴人於90年4月10日於上訴人擔任業務主管，
    因保險業務員之主要收入來源為招攬保險之佣金收入，其每
    月收入並不固定，按上開規定，應以最近3個月收入之平均
    為準，再依「勞工保險投保薪資分級表」規定等級之金額填
    報其投保薪資。上訴人已以被上訴人之3個月平均經常性所
    得估算保額，被上訴人退休之當月起前3年之薪資總額為1,2
    86,040元，平均月投保薪資為35,723元，經乘以勞工保險局
    認定應發給43個月，總計核發予被上訴人之老年給付為1,53
    6,103元。是以，上訴人所給付予老年給付較勞工保險局（
    勞工保險局94年4月25日保承行字第09410273340號函所附之
    罰鍰明細表暨原審卷一29頁之老年給付差額計算表）所核定
    之1,510,853元尚較多出25,250元。被上訴人每月薪資中承
    攬合約報酬、主管合約報酬，均為因工作而獲致之報酬，但
    是專案報酬為針對同業轉任所額外發放之津貼，不應列入經
    常性收入，被上訴人以總收入為計算基礎，未將其非經常性
    收入扣除，實與勞工保險條例第14條及其施行細則第32條規
    定不符。亦與勞基法第2條第3款規定之工資不符等詞，資為
    抗辯。原審判決上訴人應給付被上訴人276,364元，上訴人
    不服提起上訴，並聲明：原判決廢棄；被上訴人於第一審之
    訴及假執行之聲請均駁回。
四、兩造不爭執之事實：
    （一）被上訴人自90年4月間至93年4月間任職於上訴人。
    （二）被上訴人於93年4月申請退休，於93年4月離職，領取
    　　　老年給付954,944元。
    （三）上訴人替被上訴人投保金額經勞保局認定投保不實，
          故上訴人再給付被上訴人574,692元。
    （四）原審卷一第108頁業務員業績所得一覽表中每月領得
          額外津貼、業績獎金金額之計算。
    （五）原審卷一第106頁之總收入。
五、得心證之理由：
    被上訴人主張其自90年4月起任職於上訴人，至93年4月退休
    離職，共領取老年給付954,944元，之後因上訴人替被上訴
    人投保金額經勞工保險局認定投保不實，上訴人再給付被上
    訴人574,692元之事實，有行政院勞工委員會93年1月13日函
    、勞工保險局函附卷可稽（見原審卷一第26頁至第28頁、卷
    二第18頁至第20頁），復為兩造所不爭執，堪信為真正。惟
    被上訴人主張其退休前平均月薪為42,000元，因上訴人短少
    申報，致被上訴人僅領得勞保老年給付954,944元，上訴人
    雖於93年7月12日又補償574,692元予被上訴人，然尚欠
    276,36 4元未賠償等情，則為上訴人所否認，並以前揭情詞
    置辯。是本件本院應審究厥為：依被上訴人之薪資，其真正
    之月投保薪資為何？上訴人如據實向保險人申報被上訴人之
    月投保薪資，則被上訴人依該月投保薪資得請領之老年給付
    為何？被上訴人尚得請求上訴人賠償因月投保薪資以多報少
    致被上訴人所領老年給付短少之差額為若干？以下分述之：
    （一）依被上訴人之薪資，其真正之月投保薪資為何？
          １、按稱月投保薪資，係指由投保單位按被保險人之
              月薪資總額，依「勞工保險投保薪資分級表」之
              規定，向保險人申報之薪資，勞工保險條例第14
              條第1項前段定有明文。該項規定所指月薪資總
              額，依同條例施行細則第32條規定，以勞基法第
              2條第3款規定之工資為準，即勞工因工作而獲得
              之報酬，包括工資、薪金及按計時、計日、計月
              、計件以現金或實物等方式給付之獎金、津貼及
              其他任何名義經常性給與均屬之。又每月收入不
              固定者，以最近3個月收入之平均為準，勞工保
              險條例第14條及其施行細則第32條亦分別定有明
              文。
          ２、查兩造對於被上訴人之每月薪資不固定一節並不
              爭執，故被上訴人每月薪資總額應以投保月前最
              近3個月收入之平均為準。而上訴人自承被上訴
              人於90年5月至91年9月、92年4月至92年12月之
              每月投保薪資應各為42,000元，與被上訴人主張
              相符，堪信為真正，故就上開兩造不爭執部分，
              應認被上訴人每月投保薪資為42,000元。是以，
              兩造有爭議者，乃91年10月至92年3月，及93年1
              月至93年4月被上訴人每月投保薪資應各為多少
              。
          ３、按民事或刑事訴訟之裁判，以行政處分是否無效
              或違法為據者，應依行政爭訟程序確定之，行政
              訴訟法第12條定有明文。該條立法意旨乃因我國
              採司法二元化制度，同一基礎事實所衍生之民、
              刑事訴訟及行政訴訟分由普通法院及行政法院審
              理，難免會有法律見解不同或對於事實之認定互
              相牴觸之情形發生。故以行政處分是否無效或違
              法為據者，應由認定先決事實之行政法院先為裁
              判後，以該確定裁判所認定之事實供為普通法院
              裁判時認定事實之依據，俾防止不同法院裁判結
              果互相牴觸之情形發生。再行政處分有效成立後
              對於普通法院之拘束效力如何，自權力分立之觀
              點，行政機關之處分，法院應受拘束，有如行政
              機關作成相關行為，應受法院判決之拘束，惟從
              憲政主義之制衡設計，司法監督相對於行政權之
              優越性，以及司法程序恆較行政手續為周密慎重
              等因素言，又未便獲致行政處分亦得拘束法院裁
              判之結論，是此一問題，自應依憲法或法律規範
              之內容觀之，即法院對於行政處分有審查權限者
              ，例如：行政法院之於各種行政處分（包括訴願
              決定），簡易法庭之於警察機關之裁決，交通法
              庭之於交通裁決，此種作為審查對象之行政處分
              自無所謂拘束普通法院效果。反之，法院並無審
              查行政處分合法性之權限者，或在繫屬之案件並
              非審查對象之行政處分，則隨處分之存續力而產
              生構成要件效力及確認效力，除行政處分外觀明
              顯有重大瑕疵而屬無效外，在該行政處分未經撤
              銷、廢止之前，對普通法院亦應有拘束之效果。
          ４、查上訴人未覈實申報被上訴人之投保薪資，經勞
              工保險局依上訴人所提供之被上訴人90年4月至9
              2年10月之薪資資料核算應申報之投保薪資後，
              認91年10月至92年1月上訴人申報之被上訴人投
              保薪資各20,100元並無不實，另92年2月及3月上
              訴人申報之被上訴人投保薪資應為19,200元、21
              ,900 元之事實，有勞工保險局94年4月25日保承
              行字第09410273340號函及函附之罰鍰明細表可
              參（見原審卷一第114頁至第118頁）。準此，勞
              工保險局就91年10月至92年1月被上訴人應投保
              之薪資金額已為認定，揆諸前開說明，該行政處
              分既非無效，亦未經撤銷或廢止，自屬合法有效
              ，即生構成要件效力及確認效力，本院自應受其
              拘束，況被上訴人得領取之老年給付，亦係依勞
              工保險局核定之投保薪資計算，從而，被上訴人
              請求之未覈實申報所生之差額，自應以此為據。
              又上訴人就92年1、2月之投保薪資自認為21,000
              元，是故，被上訴人91年10月至92年3月投保薪
              資應認係20,100元、20,100元、20,100元、21,0
              00元、21,000元、21,900元。
          ５、其次，因上訴人僅提供被上訴人90年4月至92年1
              0月之薪資資料，勞工保險局遂自93年2月1日起
              將被上訴人之投保薪資逕行調整為42,000元等情
              ，亦經勞工保險局於上開罰鍰明細表載明（見原
              審卷一第118頁），惟按投保單位申報被保險人
              投保薪資不實者，由保險人按照同一行業相當等
              級之投保薪資額逕行調整通知投保單位，調整後
              之投保薪資與實際薪資不符時，應以實際薪資為
              準，勞工保險條例第14條之1第1項復有明定，故
              勞工保險局逕行調整被上訴人之投保薪資若與實
              際薪資不符時，仍應以被上訴人實際薪資為準。
              查被上訴人主張92年10月、11月及93年1月至3月
              之薪資分別為29,305元、58,319元、24,305元、
              17,557元、12,627元（上述月薪係包含綜合所得
              稅、勞保費、健保費）之事實，有被上訴人提出
              之存摺明細（見原審卷一第69頁）及上訴人提出
              之業績所得一覽表附卷可稽（見原審卷一第167
              頁至第169頁、第174頁至第176頁），並為兩造
              所是認，堪信為真正。惟被上訴人主張92年12月
              之薪資為59,456元，則為上訴人所否認，並辯稱
              被上訴人92年12月薪資其中8,890元為年終獎金
              ，並非經常性給付等語。本院觀之被上訴人就8,
              890元為年終獎金一節既不爭執（見本院卷第37
              頁反面），依勞基法施行細則第10條第2款規定
              ，該筆款項應屬非經常性給付，不應列入薪資計
              算，故被上訴人92年12月薪資應為50,566元。又
              如上述，被上訴人92年10月至93年3月之薪資分
              別為29,305元、58,319元、50,566元、24,305元
              、17,557元、12,627元，依投保月之前3個月收
              入平均計算，則93年1月薪資總額為46,063元（2
              9,305元＋58,319元＋50,566元＝138,190元，13
              8,190元÷3＝46,063元）、93年2月為44,397元
              （58,319元＋50,566元＋24,305元＝133,190，1
              33,190元÷3＝44,397元）、93年3月為30,809元
              （50,5 66元＋24,305元＋17,557元＝92,428元
              ，92,428元÷3＝30,809元）、93年4月為18,163
              元（24,3 05元＋17,557元＋12,627元＝54,489
              元，54,489元÷3＝18,163元），再依95年5月1
              日修正前「勞工保險投保薪資分級表」規定，被
              上訴人93年1月至93年4月投保薪資應為42,000元
              、42,000元、31,800元、18,300元。
    （二）上訴人如據實向保險人申報被上訴人之月投保薪資，
          則被上訴人依該月投保薪資得請領之老年給付為何？
          １、按勞工參加保險之年資合計滿25年，年滿50歲退
              職者，得請領老年給付。勞工依前項規定請領老
              年給付者，其保險年資合計每滿1年按其平均月
              投保薪資，發給1個月老年給付；其保險年資合
              計超過15年者，其超過部分，每滿1年發給2個月
              老年給付。但最高以45個月為限，滿半年者以1
              年計，勞工保險條例第58條第1項第4款、第59條
              分別定有明文。又同條例第19條第2項規定：老
              年給付按被保險人退休之當月起前3年之平均月
              投保薪資計算。勞工保險條例施行細則第52條第
              1項後段亦規定，老年給付按退休前最近3年之月
              投保薪資合計額除以36計算。
          ２、查被上訴人於93年4月退休，可請求43個月老年
              給付等情，為兩造所不爭執，堪為可採。又被上
              訴人退休當月起前3年之月投保薪資，如前所述
              ，自90年5月至93年4月，分別為42,000元、42,0
              00元、42,000元、42,000元、42,000元、42,000
              元、42,000元、42,000元、42,000元、42,000元
              、42,000元、42,000元、42,000元、42,000元、
              42,000元、42,000元、42,000元、20,100元、20
              ,100 元、20,100元、21,000元、21,000元、21,
              900元、42,000元、42,000元、42,000元、42,00
              0元、42,000元、42,000元、42,000元、42,000
              元、42,000元、42,000元、42,000元、31,800元
              、18,300元，合計1,350,300元，除以36計算，
              平均月投保薪資為37,508元，再乘以43個月，則
              被上訴人可領取之老年給付應為1,612,844元。
    （三）被上訴人尚得請求上訴人賠償因月投保薪資以多報少
          致被上訴人所領老年給付短少之差額為若干？
          １、按勞工保險條例第10條規定：各投保單位應為其
              所屬員工辦理參加勞工保險手續及其他有關保險
              事務。而勞工月投保薪資之申報係屬有關勞工保
              險之事務，應由投保單位辦理，觀同條例第14條
              第1項、第2項之意旨亦可明瞭，至投保單位將投
              保薪資金額以多報少，或以少報多，勞工因此受
              損失，應由投保單位賠償，同條例第72條第2項
              復有明文規定。
          ２、上訴人如據實申報被上訴人之月投保薪資，則被
              上訴人可領取之老年給付應為1,612,844元，已
              如上述，故被上訴人因上訴人投保薪資以多報少
              因此受有老年給付短少之損失，自應由上訴人賠
              償。查被上訴人實際向勞工保險局領得之老年給
              付為954,944元，之後上訴人又於93年7月12日另
              補償被上訴人574,692元，依此計算，被上訴人
              尚得向上訴人請求賠償損失應為83,208元（1,61
              2,844元－954,944元－574,692元）。
六、綜上所述，被上訴人請求上訴人賠償短少之老年給付損失27
    6,364元中83,208元，即屬有據，應予准許，逾此部分之請
    求，非屬正當，應予駁回。原審就超過上開應准許部分，為
    上訴人敗訴之判決，並依職權為假執行之宣告，自有未洽，
    上訴意旨就此部分指摘原判決不當，求予廢棄改判，為有理
    由。至於上開應准許部分，原審判命上訴人給付，並依職權
    為假執行之宣告，核無違誤，上訴意旨，就此部分，仍執陳
    詞，指摘原判決不當，求予廢棄，為無理由，應駁回其上訴
    。
七、本件事證已臻明確，兩造所為之其他主張陳述並所提之證據
    ，經審酌後，認均與本件之結論無礙，不再一一論述，併予
    敘明。
八、據上論結：本件上訴為一部有理由，一部無理由，依民事訴
    訟法第436條之1第3項、第450條、第449條第1項、第79條，
    判決如主文。
中　　華　　民　　國　　  96　  年　　5　　 月　  16　日
                  勞工法庭    審判長法　官　吳光釗
                                    法  官  詹駿鴻
                                    法  官  鄭佾瑩
以上正本係照原本作成。
本判決不得上訴。
中   華    民    國       96    年    5     月    16  日
                                    書記官  方美雲
